【裁判字號】    88,聲再,18
【裁判日期】    891130
【裁判案由】    聲請再審
【裁判全文】
臺灣高等法院高雄分院刑事裁定                      八十八年度聲再字第一八號
    再審聲請人
    即受判決人  甲○○
右列聲請人因背信案件，對於本院八十七年度上易字第二三六八號中華民國八十七年
十二月九日第二審確定判決（原審案號：臺灣高雄地方法院八十七年度易字第四九０
號、起訴案號：臺灣高雄地方法院檢察署八十六年度偵字第一二五四號、併案案號：
），聲請再審，本院裁定如左：
      主  文
再審之聲請駁回。
      理  由
一、聲請意旨略以：聲請人即受判決人前因涉背信罪嫌，經鈞院以八十七年度上易字
    第二三八六號刑事判決，撤銷原一審判決，改諭知被告連續背信，處以有期徒刑
    一年十月確定在案。按有罪之判決確定後，如係不得上訴於第三審法院之案件其
    經第二審確定之有罪判決，如就足以影響判決之重要證據漏未審酌者，得為受判
    決人之利益，聲請再審，刑事訴訟法第四百二十一條分別定有明文。經查：
（一）原確定判決認定甲○○明知其對於信託登記之土地之處分須經蔡信男同意，卻
      未經其同意，且基於同一意圖為自己不法之利益之概括犯意，明知其原獲蔡信
      男同意於七十九年四月十九日將上開五甲段土地出租予魏耕華，（出租同時約
      定承租人以甲○○名義建造二層樓鐵厝供承租人一方作為超級市場用途），租
      期自七十九年六月二十日至八十四年六月二十日止，共計五年，每月租金十一
      萬元，收取租金共計六百六十萬元之事，於租約期滿後如欲再換約（以上事實
      不構成犯罪，理由詳如後述），仍應再獲蔡信男同意，詎其竟隱瞞其情，未獲
      蔡信男同意，復於八十四年十二月十四日訂立出租契約，約定契約效期為八十
      四年十二月二十日起至八十七年十二月十九止，而將該五甲段土地（連同座落
      其上之上開高雄縣鳳山市○○○路六四Ｏ號二層樓房一棟，按即上買生鮮超市
      ）續出租於魏憲清、魏王葉二人，其第一年每月租金三十三萬元，第二年租金
      每月三十四萬元，第三年租金每月三十五萬元，均於每月二十日收取，迄於八
      十六年五月二十日止，共向魏憲清、魏王葉二人收取五百三十七萬元，收取租
      金後，仍未按蔡信男五分之二之出資比例將所取之租金交付予蔡信男應分配之
      租金二百十四萬八千元，足生損害予蔡信男之利益。然按：１．微論聲請人始
      終主張系爭土地係其自己所購屋，而登記為自己名義，並無信託登記之情事。
      ２．即以告訴人所提出之針對上開五甲土地所書立之覺書僅記載：告訴人與被
      告共同購入上開土地，以被告名義登記，告訴人之權利為持分五分之二云云而
      已，並未限制名義人不得將之為出租之使用狀蓋行為。又即再以告訴人針對上
      開土地，另書立之承買土地承諾書為基準（此承諾書上載書立時間為七十六年
      九月三十日，為承買之前，故為被告所堅決否認，詳如後述）其上亦係載：「
      如要處分本件買賣，必須經蔡信男同意：：」是依該承諾書所載，亦僅止於類
      似「買賣」之「處分行為」須經蔡信男同意，本件被告將其名下之五甲土地及
      其上房屋出租，洵屬使用收益行為，即未違背上開承諾書，而無任何背信之行
      為也。３．再參以如原確定判決認定，五甲土地自七十九年六月二十日起至八
      十四年共五年，出租與魏耕華搭建鐵皮屋經營超商之情事，為告訴人所明知，
      而該五年均由土地所有人即聲請人甲○○逐月收取租金，告訴人從未曾異議，
      是足以證明上開五甲土地，不僅登記為聲請人名義，且由聲請人完全支配使用
      ，絕非信託登記之可此，蓋否則告訴人對鉅額之租金，不可能從未主張權利。
      ４．基上所述，足見原確定判決對於上開２、３之重要證據漏未審酌，以致誤
      認被告依法收取租金之使用收益行為，係違背任務之處分行為，自足生影響於
      原確定判決。
（二）關於二筆土地之「承買土地承諾書」及五甲土地之另紙「覺書」之偽造部分︰
    (一)五甲土地買賣契約與承諾書印文雖然相符，然承諾書上印文乃係告訴人所盜蓋
      ，按五甲段土地告訴人曾提出覺書及承諾書，為被告承認伊有出資之事證，然
      覺書上之印文並非被告所有，而告訴人就覺書之由來於八十六年二月二十七日
      偵訊中供稱「我覺得這二分土地承諾書不可以，我叫楊鎮彰再寫一份覺書」，
      依此供詞，覺書書立之時間應係後於承諾書；然嗣於地院審理中告訴人又改稱
      七十七年六月二十三日之覺書之內容不滿意，九月三十日再寫承諾書云云，則
      覺書卻又先於承諾書書立，供詞反覆已難據信為實。況查五甲土地承諾書之日
      期與仁武承諾書同載為七十六年九月三十日，而五甲土地卻係七十七年四月三
      日始行買受，證人楊鎮彰雖陳稱該日期係照抄仁武承諾書之筆誤，然楊鎮彰身
      為專業代書，土地承諾書之地號、持份均有別於仁武土地，然於該份五甲土地
      承諾書均予以更正而無筆誤何以獨有日期抄錯，顯不符常理。
    (二)另再核以證人楊鎮彰於八十六年十一月十九日地院審理中，初則證稱︰「是因
      為仁武、五甲土地應繼份（持份？）不同，怕日後忘記，才寫成承諾書，五甲
      、仁武這二筆土地承諾書是同時同時間同地點寫的，何時寫的已忘了。」則依
      該次證言，既然該二處土地購入時間先後分別為七十六年六月十六日及七十七
      年四月三日之後，斷不至於在承諾書上所書之七十六年九月三十日，蓋斯時，
      五甲土地不只根本尚未購入，且連購置該五甲土地之動機亦尚未發生也。且在
      參諸該二承諾書上，所蓋用洪女印章不同，以同時地書寫二承諾書，何有分別
      蓋用二種印章之理，此乃情理之所無。足見楊鎮彰該次證言，與事實相左。而
      證人楊鎮彰為上開證言後，同日審理中，經法院追問：「剛才所述同時間、同
      地點為何？」。則又答以，係先寫仁武買賣契約書，不同時寫承諾書；隔年寫
      五甲買賣契約書，不同時再寫承諾書云云（以上見一審八十六年十一月十九日
      審判筆錄），然而，如依上述說法，則前後二份承諾書顯為異時、異地分二次
      製作，絕非前述同時間、同地點製作矣；再按楊某於同日又證稱，因為這份（
      七十七年六月二十三日）覺書對蔡先生沒有保障，才有第二份承諾書出現，寫
      承諾書、覺書，洪女均在場。然而如前告訴人所述，在七十七年二月二十三日
      寫覺書，對其內容不滿意，再於七十七年九月三十日寫承諾書，惟如果書寫覺
      書，對其內容保障不足，以告訴人任職法官二十餘年，對法律嫻熟之程度，其
      當可在代書書寫時，立即反應，要求即時書立較具保障之內容，再由被告簽名
      蓋章，焉有在被告蓋章完成文書後，再隔三個月，突覺不妥，再邀集被告，重
      新到代書處，再次書立之道裡？況且，上開覺書上，被告所蓋用之印章，又係
      另一種印文，與上開二紙承諾書迥異，又非被告所有及使用之印章，此誠更啟
      人疑竇。
    (三)由上開告訴人前後指訴，對覺書及二份承諾書撰寫先後之矛盾，證人楊鎮彰關
      於二份承諾書書寫時間同一，及地點同一陳述之矛盾，再佐以證人楊鎮○○○
      ○○道人物「黑大」陳丙寅予告訴人，以便向被告逼討本案土地利益，楊某因
      而與告訴人一併為台灣屏東地方法院檢查署以八十五年偵字第八七六六、八七
  六七、八八八一號案件，以恐嚇、妨害等罪名起訴（起訴書見後附證物）由之
      更足見楊鎮彰全然偏袒向告訴人一方，且與告訴人一併謀議違法索討土地利益
      ，是以楊鎮彰上開證言，自有為自己脫罪，而悖離事實之虞，且其所為告訴人
      制作之承諾書、覺書等，自難免偏袒告訴人，而為保護告訴人利益加以制作，
      縱上原審漏未審酌之有利於被告之事證，已足以勾勒出，告訴人與代書楊鎮彰
      因告訴人與被告情感已瀕臨破裂之際，串同先書立五甲土地之覺書，嗣因發現
      所為偽蓋之印章與原買賣契約蓋用者不同，乃再改立本案告訴人於提出告訴時
      ，首先提出之承諾書，而在本案偵審中，才發現百密一疏，將二份承諾書書立
      時間誤寫為同一天，乃再提出卷附之覺書為證，然如此一來，告訴人等所提書
      面陷於混亂，無論如何，告訴人與證人均無法自圓其說，乃原判決對於上開混
      亂之供詞所顯示之有利被告之層面均置不論，而仍對被告論罪科刑，自有重要
      證據漏未審酌，致生影響於判決之再審事由。
（三）關於告訴人為被告購買土地而支付之款項究為何種法律性質部分：
    (一)按本件被告雖始終主張告訴人所出資之一千九百五十萬元，係因被告與告訴人
    同居，告訴人為討好被告而贈與者，然此縱為法院所不採，亦即告訴人支付之
      錢款縱非屬單純資助贈與，惟充其量亦僅屬借貸關係而已，蓋二造於八十二年
      三月八日曾結算同居期間之金錢往來，告訴人將先前資助被告購買仁武、五甲
      土地之部份錢款強令被告返還併請求該等告訴人所出土地款本金之五、六年來
      利息及同居期間之花費，此有結算單附於偵查及地院卷（併見卷附證物），由
      上開結算書上分別計算仁武及五甲土地，被告所付之金錢，作為本金，並以之
      計算出資反至絕算內，依三分利計算之利息，已明顯可見被告於出資時，無論
      被告主張係贈與，而於情感破裂後翻臉主張係借貸，或原先即係借貸，然均非
      如告訴人於本案主張，共同投資購土地也。又被告在告訴人結算後被迫開具十
      張支票面額共七千萬元給告訴人收執，告訴人雖否認有結算之情，然其自承收
      受十紙支票，且於八十四年、五年間，全面絕裂後，又利用各種途徑索討被告
      所獲之利益，如前起訴書所述，足見被告所言非虛。
    (二)基上所述，告訴人所出資金，即非贈與，亦屬借貸，是以，被告縱接受告訴人
      貸與之金錢購買土地，亦僅只積欠告訴人貸與金錢之錢財，其完整取得所購土
      地所有權，自無庸疑，是以，其以之議定抵押或為使用收益之出租，告訴人均
      無從置喙，以上對於被告有利之證據，及上開法律意見，於地院審理中一再提
      出、主張，乃地院判決及原審確定判決對此均未予審酌，自亦為再審之理由。
二、本院調閱原審案卷審查結果，經查：
（一）聲請人以本件覺書僅記載：告訴人與聲請人共同購入系爭土地，以聲請人名義
      登記，告訴人之權利為持分五分之二而已，並未限制名義人不得將之為出租之
      使用狀蓋行為云云。惟該覺書既已約定雙方持分之比例，則告訴人與聲請人即
      均為共有人，縱未約定聲請人是否為出租行為，則應依民法之規定，即依民法
      第八百十八條之規定，「各共有人，按其應有部分，對於共有物之全部，有使
      用、收益之權」，又依最高法院六十二年台上字第一八０三號判例意旨：「各
      共有人按其應有部分，對於共有物之全部雖有使用收益之權，惟共有人對共有
      物之特定部分使用收益，仍須徵得他共有人全體之同意，非謂共有人得對共有
      物之全部或任何一部有自由使用收益之權利。如共有人不顧他共有人之利益而
      就共有物之全部或一部任意使用收益，即屬侵害他共有人之權利」，職是，系
      爭土地雖登記為聲請人所有，惟聲請人既明知自己之持分僅有五分之三，竟擅
      自單獨將系爭土地全部出租，並收取租金，即已侵害告訴人之權利甚明。所稱
      自己有完全支配使用之權，尚乏證據以實其說，自難認原判決認其違背任務有
      何不當。
（二）又證人楊鎮彰之證詞何者可採，何者不足採，事實審法院本有斟酌取捨之權，
      並非證詞偶有瑕疵，即全不可採。惟證據取捨適用法則是否合法妥適，尚非重
      要證據漏未斟酌，自非再審程序所得救濟，況證人楊鎮彰之證言，又非已證明
      為虛偽，自難認原判決採認證人楊鎮彰之證詞，有何重要證據漏未審酌之處。
（三）至聲請人主張告訴人所出資之一千九百五十萬元係贈與，充其量亦僅屬借貸，
      蓋告訴人將先前資助購買土地及同居期間之花費加以計算，書立結算單，請求
      聲請人返還，足見並非共同投資土地云云。然任何契約終止時，均有結算問題
      ，非僅限於贈與或借貸，合夥關係終止時，亦不例外。該結算單並未載明係借
      貸，或合夥，有該結算單在卷可稽，自難執該結算單遽認雙方為借貸關係，而
      認係重要證據漏未斟酌情形。
（四）綜上所述，聲請人所指均非刑事訴訟法第四百二十一條重要證據漏未斟酌情形
      ，自難認有再審理由，所請為無理由，應予駁回。
三、依同法第四百三十四條第一項裁定如主文。
中      華      民      國    八十九    年    十一    月    三  十      日
                              臺灣高等法院高雄分院刑事第三庭
                                  審判長法官  莊秋桃
                                        法官  陳中和
                                        法官  魏式璧
右正本證明與原本無異。
不得抗告。
                                      書記官  楊茱宜
中    華    民    國     八十九     年      十二      月       二       日
                                                                        Ｆ


司法院資訊處製作；財團法人民間司法改革基金會備份。
